---
title: "Relatório do LAB1"
output:
  html_document: default
  pdf_document: default
date: '2025-05-03'
---

```{r setup, include=FALSE}
# Carregar as bibliotecas necessárias
knitr::opts_chunk$set(echo = TRUE)
library(readr)
library(dplyr)
library(ggplot2)
library(kableExtra)
library(stringr)
library(tidyr)

# Carregar os dados
cursos <- read_csv("D:\\Dados Lab1\\cursos-prouni.csv")
estados <- read_csv("D:\\Dados Lab1\\estados.csv")

# Combinar as tabelas
dados_combinados <- left_join(cursos, estados, by = c("uf_busca" = "subdivision"))
```

Questão 1 - Diferença entre as mensalidades médias e medianas dos cursos de Ciência da Computação nas regiões Nordeste e Sudeste

Justificativa:
A diferença pode ocorrer por diversos motivos, os que acredito serem os principais são: bonÇus regionais, alta concentração populacional e grande concentração de centros referências na área na região sudeste, acredito que é uma diferença relevante já que são mais de 100 pontos em média.

Justificativa para a escolha das métricas e estatísticas:
A escolha das mensalidades médias e medianas foi feita para capturar tanto a tendência central dos dados quanto as variações. A média é útil para entender o valor médio do custo, mas a mediana é escolhida para verificar o comportamento de um possível viés de extremos (caso existam cursos com mensalidades extremamente altas ou baixas). A diferença entre essas duas estatísticas pode refletir desigualdades regionais, como custos mais elevados na região Sudeste devido a maior concentração de universidades e centros urbanos, que podem aumentar os custos operacionais.

Justificativa para a visualização:
A tabela foi escolhida para apresentar os valores exatos das mensalidades médias e medianas nas duas regiões, permitindo uma comparação direta. A tabela é adequada quando precisamos de uma apresentação clara e organizada dos dados numéricos, além de possibilitar a visualização detalhada de ambas as métricas lado a lado.
.

```{r q1, echo=FALSE}
# Filtrar cursos de Ciência da Computação nas regiões Nordeste (NE) e Sudeste (SE)
dados_computacao <- dados_combinados %>%
  filter(region %in% c("NE", "SE") & 
           (grepl("Ciência da Computação", nome) | 
              grepl("Ciencias da Computacao", nome)))

# Calcular as mensalidades médias e medianas nas duas regiões
media_nordeste <- mean(dados_computacao$mensalidade[dados_computacao$region == "NE"], na.rm = TRUE)
mediana_nordeste <- median(dados_computacao$mensalidade[dados_computacao$region == "NE"], na.rm = TRUE)

media_sudeste <- mean(dados_computacao$mensalidade[dados_computacao$region == "SE"], na.rm = TRUE)
mediana_sudeste <- median(dados_computacao$mensalidade[dados_computacao$region == "SE"], na.rm = TRUE)

# Criar tabela com os resultados
tabela_resultados <- data.frame(
  Regiao = c("Nordeste", "Sudeste"),
  Media = c(media_nordeste, media_sudeste),
  Mediana = c(mediana_nordeste, mediana_sudeste)
)

# Criar a tabela de resultados com kableExtra
tabela_resultados %>%
  kable(format = "html", caption = "Mensalidades Médias e Medianadas nas Regiões Nordeste (NE) e Sudeste (SE)") %>%
  kable_styling(
    full_width = FALSE,   # Ajusta a tabela para não ocupar toda a largura da página
    position = "center",  # Centraliza a tabela
    font_size = 16,       # Aumenta o tamanho da fonte para melhorar a legibilidade
    bootstrap_options = c("striped", "hover", "condensed") # Estilos do Bootstrap
  ) %>%
  column_spec(1, bold = TRUE, color = "white", background = "#0073e6") %>%
  column_spec(2:3, bold = TRUE, color = "black", background = "#f2f2f2") %>%
  row_spec(0, bold = TRUE, font_size = 18, color = "black", background = "#e6e6e6") %>%
  row_spec(1:nrow(tabela_resultados), extra_css = "padding: 10px;")

```
Questão 2 - Top 10 cursos com maior valor de mensalidade pelo total de bolsas

Justificativa:
Sim, claramente os cursos com maior mensalidade apresentam pouquissimas vagas, algo que é de se imaginar, vistop que cursos com altos custos universitáios serão menos disponibilziados pelos grandes centros visando uma maior arrecadação de recursos.

Justificativa para a escolha das métricas e estatísticas:
A escolha do total de bolsas e da média de mensalidade visam observar como o custo da mensalidade se relaciona com o número de bolsas oferecidas. Cursos com altas mensalidades tendem a oferecer menos bolsas devido a um foco maior em recursos financeiros. A razão de mensalidade por bolsa foi calculada para verificar a eficiência de distribuição das bolsas em relação ao custo do curso.

Justificativa para a visualização:
O gráfico de barras horizontal foi a escolha para esta questão, pois ele facilita a visualização de cursos com altos valores de mensalidade, permitindo uma comparação clara entre os cursos. A barra horizontal é útil quando temos textos longos (nomes dos cursos) e quando queremos destacar os cursos com maior razão de mensalidade por bolsa, fazendo com que as comparações sejam rápidas e claras.

```{r q2, echo=FALSE}
# Calcular o total de bolsas para cada curso
dados_combinados <- dados_combinados %>%
  mutate(total_bolsas = bolsa_integral_cotas + bolsa_integral_ampla + bolsa_parcial_cotas + bolsa_parcial_ampla)

# Calcular a média de mensalidade por curso
dados_combinados <- dados_combinados %>%
  group_by(nome) %>%
  mutate(media_mensalidade = mean(mensalidade, na.rm = TRUE))

# Calcular a razão média mensalidade por bolsa
dados_combinados <- dados_combinados %>%
  mutate(mensalidade_por_bolsa = media_mensalidade / total_bolsas)

# Ordenar os cursos pela razão média mensalidade por bolsa de forma decrescente
top10_cursos_caro_por_bolsa <- dados_combinados %>%
  arrange(desc(mensalidade_por_bolsa)) %>%  # Ordenar em ordem decrescente
  distinct(nome, .keep_all = TRUE) %>%
  head(10) %>%
  select(nome, media_mensalidade, total_bolsas, mensalidade_por_bolsa)

# Gerar gráfico de barras para visualizar a razão de mensalidade por bolsa
ggplot(top10_cursos_caro_por_bolsa, aes(x = reorder(nome, mensalidade_por_bolsa), y = mensalidade_por_bolsa, fill = nome)) +
  geom_bar(stat = "identity", show.legend = FALSE) +
  coord_flip() +  # Inverte os eixos para tornar os nomes dos cursos mais legíveis
  labs(title = "Top 10 Cursos Mais Caros em Relação à Média de Mensalidade por Bolsa",
       x = "Curso",
       y = "Razão de Mensalidade por Bolsa") +
  theme_minimal() +
  theme(axis.text.y = element_text(size = 10), axis.title = element_text(size = 12))
```

Questão 3 -  Quais são os cursos tecnológicos do estado da Paraíba que oferecem mais bolsas de estudo e quantas bolsas de cada tipo estes cursos oferecem?

Justificativa para a escolha das métricas e estatísticas:
A métrica escolhida é o total de bolsas de diferentes tipos (integral, parcial, cotas, ampla) para cada curso. Essa escolha reflete a necessidade de entender não só o número total de bolsas, mas também a distribuição delas entre os diferentes tipos. A soma de bolsas ajuda a destacar os cursos que mais contribuem para o acesso à educação superior.

Justificativa para a visualização:
O gráfico de barra horizontal foi novamente utilizado aqui, pois permite que o nome dos cursos e o número total de bolsas sejam comparados de forma clara. As barras horizontais facilitam a visualização de diferentes cursos em função do número de bolsas, além de permitir a leitura dos nomes dos cursos sem que eles se sobreponham.

```{r q3, echo=FALSE}
# Filtrar cursos que contenham "Tecnologia" ou "Computação" no nome e que sejam da Paraíba (uf_busca == 'PB')
cursos_paraiba <- dados_combinados %>%
  filter(uf_busca == "PB" & 
           (str_detect(grau, "Tecno")))  

# Calcular o total de bolsas de cada tipo para os cursos filtrados, substituindo NA por 0
cursos_paraiba_bolsas <- cursos_paraiba %>%
  select(nome, universidade_nome, bolsa_integral_ampla, bolsa_parcial_ampla, bolsa_integral_cotas, bolsa_parcial_cotas) %>%
  mutate(
    bolsa_integral_ampla = ifelse(is.na(bolsa_integral_ampla), 0, bolsa_integral_ampla),
    bolsa_parcial_ampla = ifelse(is.na(bolsa_parcial_ampla), 0, bolsa_parcial_ampla),
    bolsa_integral_cotas = ifelse(is.na(bolsa_integral_cotas), 0, bolsa_integral_cotas),
    bolsa_parcial_cotas = ifelse(is.na(bolsa_parcial_cotas), 0, bolsa_parcial_cotas),
    total_bolsas = bolsa_integral_ampla + bolsa_parcial_ampla + bolsa_integral_cotas + bolsa_parcial_cotas
  )

# Classificar os cursos pelo total de bolsas e pegar os 5 primeiros
cursos_paraiba_bolsas <- cursos_paraiba_bolsas %>%
  arrange(desc(total_bolsas)) %>%
  head(5)  # Seleciona os 05 primeiros cursos com maior número de bolsas

# Limpar e truncar nomes
cursos_paraiba_bolsas$nome <- str_replace_all(cursos_paraiba_bolsas$nome, "[\r\n]", " ")
cursos_paraiba_bolsas$nome <- str_squish(cursos_paraiba_bolsas$nome)
cursos_paraiba_bolsas$nome_truncado <- str_trunc(cursos_paraiba_bolsas$nome, 40)


# Gráfico 
ggplot(cursos_paraiba_bolsas, aes(x = reorder(nome_truncado, total_bolsas), y = total_bolsas, fill = nome_truncado)) +
  geom_bar(stat = "identity", show.legend = FALSE) +
  labs(
    title = "Top 5 Cursos Tecnologicos com Mais Bolsas na Paraiba",
    x = "Curso",
    y = "Total de Bolsas"
  ) +
  theme_minimal() +
  coord_flip() +
  theme(
    axis.title = element_text(size = 12),
    axis.text = element_text(size = 10)
  ) +
  scale_fill_brewer(palette = "Paired")
```

Questão 4 - Percentual de Bolsas por Modalidade em Cursos de Ciência da Computação, Engenharia da Computação e Sistemas de Informação

Justificativa para a escolha das métricas e estatísticas:
O percentual de bolsas por modalidade foi escolhido para compreender a distribuição das bolsas nos diferentes turnos e modalidades (integral, parcial, cotas, ampla). Isso fornece uma visão mais aprofundada sobre como as bolsas são distribuídas entre as modalidades e ajuda a observar possíveis diferenças entre os cursos, como a maior concentração de bolsas integrais ou parciais.

Justificativa para a visualização:
O gráfico de barras verticais foi utilizado para ilustrar o percentual de bolsas por turno. As barras verticais são eficazes para comparar categorias (turnos/modalidades) entre diferentes cursos, facilitando a comparação visual dos percentuais de bolsas por modalidade. A escolha por esse formato é particularmente útil quando se tem múltiplas categorias a serem comparadas.

```{r q4, echo=FALSE}

# Filtrar os cursos de interesse
dados_filtros <- dados_combinados %>%
  filter(nome %in% c("Ciência da Computação", "Engenharia da Computação", "Sistemas de Informação"))

# Calcular o total de bolsas por curso e turno
dados_bolsas_turno <- dados_filtros %>%
  mutate(total_bolsas = rowSums(across(c(bolsa_integral_cotas, bolsa_integral_ampla, 
                                         bolsa_parcial_cotas, bolsa_parcial_ampla)), na.rm = TRUE)) %>%
  group_by(nome, turno) %>%
  summarise(total_bolsas_turno = sum(total_bolsas, na.rm = TRUE), .groups = "drop")

# Calcular o total de bolsas por curso (para calcular o percentual)
total_por_curso <- dados_bolsas_turno %>%
  group_by(nome) %>%
  summarise(total_bolsas_curso = sum(total_bolsas_turno), .groups = "drop")

# Calcular o percentual por turno/modalidade
dados_percentuais <- dados_bolsas_turno %>%
  left_join(total_por_curso, by = "nome") %>%
  mutate(percentual = (total_bolsas_turno / total_bolsas_curso) * 100)

# Gráfico de barras
ggplot(dados_percentuais, aes(x = turno, y = percentual, fill = turno)) +
  geom_bar(stat = "identity", show.legend = FALSE) +
  facet_wrap(~ nome) +
  labs(
    title = "Percentual de Bolsas por Turno para Cada Curso",
    x = "Turno (Modalidade)",
    y = "Percentual de Bolsas (%)"
  ) +
  theme_minimal() +
  theme(axis.text.x = element_text(angle = 45, hjust = 1)) +
  scale_fill_brewer(palette = "Set2")
```